【裁判字號】    98,行商訴,119
【裁判日期】    981105
【裁判案由】    商標異議
【裁判全文】
智慧財產法院行政判決
                                   98年度行商訴字第119號
                                民國98年10月22日辯論終結
原      告  甲○○
訴訟代理人  蘇顯騰律師
被      告  經濟部智慧財產局
代  表  人  乙○○（局長）住同上
訴訟代理人  戊○○
            丁○○
參  加  人  耐爾吉斯國際有限公司
代  表  人  丙○○
訴訟代理人  謝秉錡律師
上列當事人間因商標異議事件，原告不服經濟部中華民國98年4
月8 日經訴字第09806109630 號訴願決定，提起行政訴訟，本院
判決如下︰
    主  文
原告之訴駁回。
訴訟費用由原告負擔。
  事實及理由
一、事實概要
    緣原告前於民國95年12月4日以「甲○○標章(二)」商標，指
    定使用於商標法施行細則第13條所定商品及服務分類表第25
    類之襪子、褲襪、毛襪、棉襪、運動襪、絲襪、嬰兒襪、襪
    套、內衣褲、鞋子、圍巾、頭巾、領帶、領結、冠帽、服飾
    用手套、禦寒用手套、服飾用皮帶、圍裙、圍兜等商品，向
    被告申請註冊，經被告審查，核准列為註冊第1275244號商
    標（下稱系爭商標，如附圖一所示）。嗣參加人耐爾吉斯國
    際有限公司以註冊第1047851號、第1073327號商標（下稱據
    以異議等商標，如附圖二、三所示）主張系爭商標有違商標
    法第23條第1項第13、14款之規定，對之提起異議。經被告
    審查，以97年6 月5 日中台異字第G00960949 號商標異議審
    定書為「異議不成立」之處分。參加人不服，提起訴願，案
    經經濟部於97年10月22日以經訴字第09706114130 號訴願決
    定書將原處分撤銷，由被告另為適法之處分。被告乃另於98
    年1 月13日以中台異字第G00971113 號商標異議審定書為「
    第01275244號『甲○○標章(二)』商標之註冊應予撤銷」之處
    分。原告不服，提起訴願，經遭駁回，遂向本院提起行政訴
    訟。
二、原告之主張：
  (一)依智慧財產局所頒布之「註冊商標使用之注意事項」第3.2.
    1.1.點所述是否「具同一性」之判斷，其中第（4）點「變
    更註冊商標圖樣顏色」：使用註冊商標應依原註冊商標圖樣
    顏色使用。變更原註冊商標圖樣顏色使用，是否具同一性，
    應依實際使用情形個案判斷。原則上，註冊商標圖樣為墨色
    ，實際使用其他顏色，依一般社會通念及消費者的認知，如
    果只是形式上略有不同，實質上沒有變更註冊商標主要識別
    的特徵，可認為有使用註冊商標。但是，註冊商標圖樣為墨
    色除外的顏色（實務上稱為彩色圖樣），且顏色是該圖樣主
    要識別的特徵，則實際使用墨色或其他顏色，依一般社會通
    念及消費者的認知，如果已實質改變其圖樣主要識別的特徵
    ，就不具同一性，不認為有使用註冊商標。例如：a.註冊商
    標圖樣（黑白）實際使用圖樣（彩色）（認為有使用註冊商
    標），又例b.註冊商標圖樣（彩色）實際使用圖樣（黑白）
    （不認為有使用註冊商標）；又第（5）點：變更顏色商標
    圖樣的顏色：顏色商標圖樣是以顏色為主要訴求，由單一顏
    色或顏色組合所構成，依其圖樣之描述在特定位置施以顏色
    。是以，顏色是其圖樣主要識別的特徵，如果實際使用墨色
    或其他顏色，依一般社會通念及消費者的認知，已實質改變
    其圖樣主要識別的特徵，就不具同一性，不認為有使用註冊
    商標。例如：註冊商標圖樣（顏色商標）實際使用圖樣（黑
    白）（不認為有使用註冊商標）。
  (二)系爭商標之商標圖樣為一「工」字型，且該工字型之左邊設
    色為墨色（白色），右邊設色為墨色，該「工」之設計構造
    、線條粗細、長短比例、及左右設色、意匠組成，均甚具美
    感。又系爭商標所指定之圖樣，其指定顏色為墨色（黑白色
    ），故於實際使用時，可使用其他顏色，但該圖樣已指定兩
    種不同之顏色，因此在實際使用時之顏色，其左右必為兩種
    不同之顏色，而不會是同一種顏色。反觀據以異議等商標，
    其中註冊第01047851號商標，其商標圖樣係由文字「口工口
    」及圖形所組成，而其圖形亦係表現「口工口」之意匠設計
    ，為一個工字及兩個口字所構成，且所指定圖樣顏色均為墨
    色，故其實際所使用之顏色，雖可為其他顏色，但左邊之口
    字的顏色與右邊之口字的顏色，應為同一顏色。另註冊第00
    000000號「ELIDA及圖」，其商標圖樣係由文字「ELIDA」及
    圖形所組成，而其圖形亦係表現類似窗戶之意匠設計，其圖
    形之中，除左上與右下各有一三角形，該三角形內尚有粗細
    不同之黑白相間斜線所構成，又再圖形中間上下各有一斜線
    長方形，其內中有一個斜形之工字及兩個口字所構成，且所
    指定圖樣顏色均為墨色，故其實際所使用之顏色，雖可為其
    他顏色，但上、下、左、右之顏色，均應為同一顏色，是以
    依「通體觀察原則」比較，兩者各不相同，甚為明確。依「
    主要部分觀察原則」比較，系爭商標圖樣，該「工」之設計
    構造、線條粗細、長短比例、及左右設色、意匠組成，均甚
    具美感，兩邊為開放式，且左右為不同顏色，甚具識別性。
    反觀第0000000 號「口工口及圖」，其商標圖樣之文字「口
    工口」為原告之商標圖樣所無，其圖形亦係表現「口工口」
    之意匠設計，為一個工字及兩個口字所構成，線條無粗細之
    分且左右之口字為相同顏色。因此，兩造商標依「隔離觀察
    原則」及「個案審查原則」，兩相比較，並不足以使商品或
    服務之相關消費者產生誤認或混淆之虞。
  (三)原處分及訴願決定均忽略系爭商標圖樣之設色（左右不同顏
    色）與據以異議之兩個商標圖樣之設色（左右或上下左右，
    均為相同顏色），且忽略比較「口工口及圖」，其商標圖樣
    之圖形係表現「口工口」之意匠設計，為一個工字及兩個口
    字所構成，線條無粗細之分，以及「ELIDA及圖」之商標圖
    樣，其圖形係表現類似窗戶之意匠設計，其圖形之中，除左
    上與右下各有一三角形，該三角形內尚有粗細不同之黑白相
    間斜線所構成，再圖形中間上下各有一斜線長方形，其內中
    有一個斜形之工字及兩個口字所構成，以致誤認原告之商標
    圖樣不具識別性，而足以使商品或服務之相關消費者產生誤
    認或混淆之虞，其認事用法，顯有違誤。
  (四)並聲明：1.原處分與訴願決定均撤銷。2.訴訟費用由被告負
    擔。
三、被告之答辯：
  (一)商標法第23條第1 項第13款本文規定：商標「相同或近似於
    他人同一或類似商品或服務之註冊商標或申請在先之商標，
    有致相關消費者混淆誤認之虞者」，不得註冊。依前揭法條
    規定，商標近似及商品或服務類似二項為必須具備要件。而
    判斷是否有致混淆誤認之虞，本局公告之「混淆誤認之虞」
    審查基準（下稱審查基準），列有各項相關參考因素，本案
    存在之相關因素之審酌如下：
  1.商標是否近似暨其近似之程度：
    商標近似係指二商標予人之整體印象有其相近之處，若其標
    示在相同或類似的商品／服務上時，以具有普通知識經驗之
    消費者，於購買時施以普通之注意，可能會有所混淆而誤認
    二商品／服務來自同一來源或誤認不同來源之間有所關聯（
    審查基準5.2.1 參照）。商標近似之判斷得就二商標外觀、
    觀念及讀音為觀察。經查，本件系爭註冊第1275244號「甲
    ○○標章(二)」商標圖樣係由一黑粗線條構成一「工」字內左
    右兩方各嵌滿左白色、右灰色之四方形所構成，據以異議第
    1047851號「口工口及圖」商標圖樣係由一墨色細線條構成
    「工」字內左右兩方內為白色之四方形框，下置中文「口工
    口」所組成，另一據以異議第1073327號「ELIDA及圖」商標
    圖樣係由一正方形外框內置兩面對稱之三角形設計圖於圖樣
    之上下，一平行四邊形設計圖內置有一工字圖案，並以左低
    右高之姿態置於該對稱三角圖形之中間，另有反白之外文「
    ELIDA」字體置於整體圖樣之右下角所聯合組成，其圖樣上
    主要引人注意之部分，係以工字線條與方塊所結合之設計圖
    為主，二者相較，二者之圖形外觀予人之整體觀感，均係類
    似一長方形圖案中置左右各一方塊，形成一「工」字圖案，
    僅「工」字線條粗細、方塊框線、設色、方塊有無向右上方
    傾斜及中文或外文有無等之些微差異，整體觀之，其「工」
    字圖形外觀及構圖意匠均相彷彿，以具有普通知識經驗之消
    費者，於購買時施以普通之注意，可能會有所混淆而誤認二
    者來自同一來源或雖不相同但有關聯之來源，應屬構成近似
    之商標。
  2.商品是否類似暨其類似之程度：
    類似商品係指二個不同的商品，在功能、材料、產製者或其
    他因素上具有共同或關聯之處，如果標上相同或近似的商標
    ，依一般社會通念及市場交易情形，易使商品消費者誤認其
    為來自相同或雖不相同但有關聯之來源，則此二個商品間即
    存在類似的關係（審查基準5. 3.1參照）。查本件系爭商標
    係指定使用於「襪子、褲襪、毛襪、棉襪、運動襪、絲襪、
    嬰兒襪、襪套、內衣褲、鞋子、圍巾、頭巾、領帶、領結、
    冠帽、服飾用手套、禦寒用手套、服飾用皮帶、圍裙、圍兜
    」商品，與據以異議第1047851號「口工口及圖」商標指定
    使用於「睡衣、汗衫、背心、襯衫、Ｔ恤、童裝、運動裝、
    休閒服裝、鞋子、涼鞋、皮鞋、布鞋、球鞋、休閒鞋、高跟
    鞋、運動鞋、襪子、棉襪、運動襪、毛衣」商品及第107332
    7號「ELIDA及圖」商標指定使用於「服飾用手套、圍巾、領
    帶、腰帶、鞋子、休閒服裝、運動裝、童裝、背心、Ｔ恤、
    內衣、內褲、胸罩、睡衣、毛衣、襯衫、冠帽、泳裝、襪子
    、褲襪」商品相較，二者均有指定使用於衣服、鞋子、襪子
    、冠帽、服飾用手套、圍巾、領帶等性質相同或相近之商品
    ，而該等商品皆為人體穿戴用品，經常相互搭配使用，且常
    有置於同一店面供消費者方便選購搭配之情況，基於現今管
    銷理念，消費者整體搭配之採購習性及企業多角化經營態勢
    ，二者之銷售通路幾無差異，採同一專櫃販售者，比比皆是
    ，因此，其在用途、功能、產製者、行銷管道、場所等因素
    上具有共同或關聯之處，如標上相同或近似的商標，依一般
    社會通念及市場交易情形，易使一般商品消費者誤認其為來
    自相同或雖不相同但有關聯之來源，二者應屬同一或類似之
    商品，其所指定使用之商品間類似程度極高。
  (二)本案衡酌兩造商標圖樣整體予人寓目印象應屬構成近似，且
    考量二者均指定使用於類似程度極高之商品等相關因素加以
    判斷，相關消費者極有可能誤認二商標來自同一來源，或者
    誤認二商標之使用人間存在關係企業、授權關係、加盟關係
    或其他類似關係，而產生混淆誤認情事，揆諸前開說明，自
    有前揭商標法第23條第1 項第13款規定之適用。
  (三)並聲明：1.駁回原告之訴；2.訴訟費用由原告負擔。
四、參加人主張：
  (一)口工口美術圖樣係參加人於91年間完成之美術著作，並取得
    著作權證D-00-00-0000000 號登記，復於92年起向被告申請
    註冊據以異議等商標而取得商標權，經參加人使用據以異議
    等商標多年後，原告因地緣關係知悉據以異議等商標始申請
    註冊系爭商標。
  (二)被告頒佈之「註冊商標使用之注意事項」之說明應係指：「
    商標的使用應以原註冊的圖樣整體使用為原則，但實際使用
    的圖樣與原始註冊時有些許不同，卻不失其同一性時，仍可
    認為係註冊商標的使用。所謂同一性，是指形式上雖略有不
    同，但實質上沒有變更註冊商標主要識別的特徵，依社會一
    般通念及消費者的認知，二者仍為同一個商標的情形而言。
    例如僅變更商標圖樣的大小、比例、字體或書寫排列方式等
    ，通常屬於形式上略有不同，不失其同一性。但如果將商標
    圖樣中引人注意的主要部分刪略不用，以致與原註冊商標圖
    樣產生顯著差異，不足以使消費者認識它與註冊商標是同一
    個商標，就不具同一性。」又「原則上，註冊商標圖樣為墨
    色，實際使用其他顏色，依一般社會通念及消費者的認知，
    如果只是形式上略有不同，實質上沒有變更註冊商標主要識
    別的特徵，可認為有使用註冊商標。但是，註冊商標如果是
    彩色圖樣，且顏色是該圖樣主要識別的特徵，若實際使用時
    改用墨色或其他顏色，有可能實質改變其圖樣主要識別的特
    徵，就不具同一性，不認為有使用註冊商標。」，上開規範
    ，並無原告所指參加人之商標圖設色為墨色，但左右或上下
    之顏色需為同一色之規定，原告憑空指摘，未見何憑據。
  (三)系爭商標其整體圖形而言，為上下二等長橫置平行之粗黑線
    條，中央以垂直粗黑線條隔開，左塊白色，右塊另有灰色設
    計之長方形圖樣，雖係墨色，但因伊利用黑、灰等深淺變化
    ，與鏤空留白之區塊，進而形成三種顏色之視覺反差。而據
    以異議第1047851號「口工口及圖」及第1073327號「ELIDA
    及圖」商標中，均係由一「工」字內左右兩方各置四方形或
    平形四邊形，所組合設計而成商標圖案，其圖樣上主要引人
    注意之部份，係以工字線條與方塊所結合之設計圖為主，並
    設色為墨色。縱系爭商標之顏色係墨色，左右不同，故左右
    顏色可予以不同顏色之變化，然此似錯置其立場，蓋前所援
    引之「註冊商標使用之注意事項」並無原告所言之左右顏色
    需一致之規範，再者原告之設色亦同為墨色，則此不啻自承
    其有與參加人之商標圖示混淆，蓋申請註冊之圖示與實際使
    用於商標之顏色或可不同，但本件所應論者乃系爭商標與據
    以異議等商標近似，而有違背商標法之情，並無論及之後用
    色之必要，原告一再延伸論點，實無足取。
五、按「商標有下列情形之一者，不得註冊：十三、商標相同或
    近似於他人同一或類似商品或服務之註冊商標或申請在先之
    商標，有致相關消費者混淆誤認之虞者。」，商標法第23條
    第1 項第13款定有明文。所謂「有致相關消費者混淆誤認之
    虞者」，係指兩商標因相同或構成近似，致使相關消費者誤
    認為同一商標，或雖不致誤認兩商標為同一商標，但極有可
    能誤認兩商標之商品／服務為同一來源之系列商品／服務，
    或誤認兩商標之使用人間存在關係企業、授權關係、加盟關
    係或其他類似關係而言。而判斷有無混淆誤認之虞，則應參
    考下列相關因素：(1)商標識別性之強弱；(2)商標是否近似暨
    其近似之程度；(3)商品／服務是否類似暨其類似之程度；(4)
    先權利人多角化經營之情形；(5)實際混淆誤認之情事；(6)相
    關消費者對各商標熟悉之程度；(7)系爭商標之申請人是否善
    意；(8)其他混淆誤認等相關因素之強弱程度、相互影響關係
    及各因素等綜合認定是否已達有致相關消費者產生混淆誤認
    之虞。是本件爭點為：系爭商標是否有商標法第23條第1 項
    第13款規定不得註冊之情形？茲析述如下：
  (一)經查，系爭商標圖樣係由墨色粗線條構成一類似「工」字，
    並於工字右邊飾以灰色底色覆滿開口所構成，據以異議第10
    47851號「口工口及圖」商標圖樣則係由一墨色細線條構成
    一類似「工」字，且「工」字左右開口內側以較細線條形成
    白色之四方形框，下置中文「口工口」所組成，系爭商標與
    據以異議第1047851號「口工口及圖」商標圖樣相較，兩造
    圖形之主要識別特徵均係以一類似「工」字為構圖主體，僅
    有工字線條粗細及「工」字左右開口有無框線之些微差異，
    然因系爭商標圖樣於工字右邊飾以灰色底色覆滿開口，於視
    覺上亦形成長方格狀，二者之構圖意匠相近，異時異地隔離
    通體觀察，外觀極相彷彿，是以兩造商標倘係標示在相同或
    類似之商品或服務時，以具有普通知識經驗之消費者，於購
    買時施以普通之注意，可能會有所混淆而誤認二商品或服務
    來自同一來源或誤認不同來源間有所關聯，應屬構成近似之
    商標。原告雖主張系爭商標之「工」字兩邊為不同顏色，而
    與據以異議等商標圖樣不同等語，然查，系爭商標圖樣係使
    用墨色，此有申請書附卷可按（見審定卷第1 頁），而未以
    顏色為其主要訴求，是以顏色並非其主要識別特徵，是以原
    告據此主張兩造商標並非近似，即非可採。
  (二)又系爭商標係指定使用於「襪子、褲襪、毛襪、棉襪、運動
    襪、絲襪、嬰兒襪、襪套、內衣褲、鞋子、圍巾、頭巾、領
    帶、領結、冠帽、服飾用手套、禦寒用手套、服飾用皮帶、
    圍裙、圍兜」商品，與據以異議註冊第1047851 號商標指定
    使用之「睡衣、汗衫、背心、襯衫、Ｔ恤、童裝、運動裝、
    休閒服裝、鞋子、涼鞋、皮鞋、布鞋、球鞋、休閒鞋、高跟
    鞋、運動鞋、襪子、棉襪、運動襪、毛衣」商品相較，二者
    均有指定使用於鞋子、襪子等性質相同或相近之商品，而該
    等商品皆為人體穿戴用品，經常相互搭配使用，且常置於同
    一店面供消費者方便選購搭配，二者之銷售通路幾無差異，
    採同一專櫃販售者，比比皆是，因此，其在用途、功能、產
    製者、行銷管道、場所等因素上具有共同或關聯之處，依一
    般社會通念及市場交易情形，應屬同一或類似之商品。
  (三)再者，本件原告及參加人均未提出使用證據供本院參酌，是
    以本案衡酌兩造商標圖樣整體予人寓目印象應屬構成近似，
    且考量二者均指定使用於類似程度極高之商品等相關因素加
    以判斷，相關消費者極有可能誤認二商標來自同一來源，或
    者誤認二商標之使用人間存在關係企業、授權關係、加盟關
    係或其他類似關係，而產生混淆誤認之情事，應有首揭法條
    規定之適用。
六、綜上所述，系爭商標有商標法第23條第1 項第13款規定不得
    註冊之情形。被告所為系爭商標註冊應予撤銷之處分，於法
    並無不合，訴願決定予以維持，亦無違誤，原告徒執前詞，
    訴請撤銷訴願決定及原處分，核無理由，應予駁回。
七、兩造其餘攻擊防禦方法均與本件判決結果不生影響，故不逐
    一論述，併此敘明。
據上論結，本件原告之訴為無理由，爰依行政訴訟法第98條第1
項前段，判決如主文。
中    華    民    國    98    年     11   月   5      日
                      智慧財產法院第一庭
                            審判長法  官  李得灶
                                  法  官  王俊雄
                                  法  官  林欣蓉
上為正本係照原本作成。
如不服本判決，應於送達後20日內向本院提出上訴狀並表明上訴
理由，如於本判決宣示後送達前提起上訴者，應於判決送達後20
日內補提上訴理由書（須按他造人數附繕本）。
中    華    民    國    98    年     11   月   5      日
                                  書記官  周其祥


司法院資訊處製作；財團法人民間司法改革基金會備份。
